【裁判字號】    98,聲判,5
【裁判日期】    980630
【裁判案由】    交付審判
【裁判全文】
臺灣嘉義地方法院刑事裁定               98年度聲判字第5號
聲  請  人  丙○○
代  理  人  楊漢東律師
被      告  甲○○
            乙○○
上列聲請人因告訴被告等恐嚇等案件，不服臺灣高等法院臺南分
院檢察署檢察長駁回再議之處分（九十八年上聲議字第七九號）
，聲請交付審判，本院裁定如下：
    主  文
聲請駁回。
    理  由
一、按告訴人不服上級法院檢察署檢察長或檢察總長認再議為無
    理由而駁回之處分者，得於接受處分書後十日內委任律師提
    出理由狀，向該管第一審法院聲請交付審判；而法院認為交
    付審判之聲請不合法或無理由者，應駁回之，刑事訴訟法第
    二百五十八條之一、第二百五十八條之三第二項前段分別定
    有明文。次按刑事訴訟法第二百五十八條之一增訂之「聲請
    法院交付審判制度」，其目的係在對檢察官起訴裁量之制衡
    ，於檢察機關內部監督機制外，另設檢察機關以外之監督機
    制，由法院保有最終審查權而介入審查，以提供告訴人救濟
    途徑，此觀刑事訴訟法第二百五十八條之一立法理由闡釋甚
    詳。惟我國刑事訴訟制度乃採控訴原則，法院非經檢察官提
    起公訴或自訴人提出自訴，本無從對任何事實進行審理，從
    而法院受理交付審判之聲請案件尚不得就聲請人新提出之證
    據再為調查，亦不得蒐集偵查卷以外之證據，否則將有回復
    糾問制度之虞。準此，交付審判制度固賦予法院於告訴人交
    付審判之聲請裁定准否前，依同法第二百五十八條之三第三
    項規定得為「必要之調查」，然法院於審查交付審判之聲請
    有無理由時，應僅以審酌告訴人所指摘不利被告之事證未經
    檢察機關詳為調查或斟酌，或不起訴處分書所載理由違背經
    驗法則、論理法則及證據法則為限，方符控訴制度及交付審
    判制度之立法意旨。
二、查聲請人即告訴人（下稱聲請人）丙○○以被告甲○○、乙○○涉犯恐嚇及誹謗等罪嫌向司法警察機關提出告訴，經臺
    灣嘉義地方法院檢察署檢察官於民國九十七年十二月十五日
    以九十七年度偵字第二六九０號為不起訴處分後，聲請人不
    服，聲請再議，經臺灣高等法院臺南分院檢察署檢察長於九
    十八年一月二十二日，認再議為無理由，而以九十八年度上
    聲議字第七九號處分書駁回再議，聲請人於九十八年二月四
    日收受上開臺灣高等法院臺南分院檢察署處分書後，於九十
    八年二月十三日具狀向本院聲請交付審判，尚未逾法定不變
    期間，合先敘明。
三、聲請人原告訴意旨略以：
  (一)被告甲○○與乙○○為兄弟關係，案外人郭大鸞（已歿）為
    渠等二人之父；聲請人丙○○係址設嘉義市○○○路二五二
    號之陽明醫院院長。案外人郭大鸞於九十七年三月一日上午
    ，因腹痛而至陽明醫院掛號看診，經該院看診醫師安排住院
    後，旋於翌日即三月二日上午八時五十五分許，因胃臟穿孔
    性潰瘍合併急性腹膜炎而不治死亡。被告甲○○與乙○○於
    同年三月四日晚上九時三十分許，至陽明醫院三樓辦公室與
    聲請人丙○○商談賠償金事宜，雙方未獲共識。渠等二人竟
    共同基於恐嚇之犯意聯絡，被告乙○○對聲請人丙○○以「
    我給你十二小時，到明天這個時間十點，你如果沒有回答我
    ，我就跟你沒完沒了，我沒騙你哦」、被告甲○○則以「記
    者也通知好了，我會叫來一副空棺，我會叫他來這裡示威，
    不是只有這樣而已哦」，共同對聲請人丙○○施以恐嚇，致
    生危害於聲請人之安全。因認被告甲○○、乙○○均涉有刑
    法第三百零五條之恐嚇危害安全罪嫌。
  (二)被告乙○○另基於誹謗之犯意，於九十七年三月五日下午二
    時許，至陽明醫院一樓大門，以自備之擴音器，對不特定之
    來往多數行人，大聲叫喊「這間醫院會醫死人，千千萬萬不
    能住」、「我老爸單純來這間醫院灌腸而已，也給他們醫死
    」等語，足以毀損陽明醫院之名譽。因認被告乙○○涉犯刑
    法第三百十條第一項之誹謗罪嫌。
四、聲請交付審判意旨則以：
  (一)被告二人涉犯恐嚇罪嫌部分：
    1.原不起訴處分理由雖因誤認陽明醫院為財團法人，並藉法
      人不能成為恐嚇罪被害人之奇怪理由為被告二人開脫罪責
      ，但就被告二人分別對聲請人聲稱「我給你十二小時，給
      你回答我，從現在開始算起十二小時，到明天這個時間十
      點，你聽懂嗎? 你如果沒有回答我，我就跟你沒完沒了，
      我沒有騙你。」、「記者也通知了，我會叫一副空棺材，
      我會叫他來這裡『示威』，不是只有這樣喔」之言語內容
      ，原不起訴之理由亦認定已屬被告以加害陽明醫院之名譽
      為惡害通知（見原不起訴處分書第三頁倒數第四行）。而
      被告二人在本案偵查中完全否認有對聲請人聲稱「我給你
      十二小時，給你回答我，從現在開始算起十二小時，到明
      天這個時間十點，你聽懂嗎？你如果沒有回答我，我就跟
      你沒完沒了，我沒有騙你。」、「記者也通知了，我會叫
      一副空棺，我會叫他來這裡『示威』不是只有這樣喔」之
      言語，此外，被告並未辯解他們對聲請人講那些話之真意
      不是要對聲請人為惡害之通知，更沒有從主觀犯意不存在
      之觀點辯稱自己行為當時已達心神喪失之程度。但再議機
      關在駁回再議之理由卻又再次與原處分機關相同之態度，
      擅自設想不倫不類之奇怪理由來為二位被告開脫罪責。
    2.駁回再議之理由在被告未否認光碟錄音內容真正之情況下
      ，主動改變原不起訴處分書第三頁倒數第四行認定之結果
      ，改認定被告對聲請人聲稱之上開言語內容並未以加害聲
      請人生命、身體、自由、名譽、財產之具體事實恐嚇聲請
      人，此項認定完全違反再議制度之精神，對聲請人而言，
      有受突襲性不利益處分之事實。且完全使恐嚇罪之被害人
      （即告訴人）就被告之恐嚇言語內容是否屬對被害人生命
      、身體、自由、名譽、財產為具體惡害之通知，完全喪失
      主張、爭執之機會。此項恐嚇罪成立要件在原偵查機關之
      不起訴理由是認定符合，原偵查機關只是另以恐嚇罪之被
      害人不及於法人為理由，才予被告不起訴處分。當聲請人
      以原不起訴處分認定陽明醫院為財團法人是錯誤為理由，
      聲請再議，再議機關在被告未有辯解且事證未改變情況下
      ，卻會主動改認定被告對聲請人聲稱要抬一副空棺材來這
      裡示威之言語，「不是只有這樣而已」、「我們就跟你沒
      完沒了」等語，並未以加害聲請人生命、身體、自由、名
      譽、財產之具體事實恐嚇聲請人。再議機關就同一事實認
      定之結果顯與原不起訴處分內容不同，且與卷內錄音光碟
      所顯示之証據不符，認定實有違背刑事訴訟法第一百五十
      四條第二項規定之證據法則。
    3.按被告對聲請人所為之上開言語內容，係被告在要求聲請
      人必須賠償五百萬元未果情形下聲稱，「我會叫一副空棺
      材、我會來這裡示威，不是只有這樣而已」、「我們就跟
      你沒完沒了」，被告表示要抬棺材到醫院向聲請人示威，
      又表示刻意要通知記者到場，依一般論理與經驗法則論斷
      ，被告若抬棺到聲請人開設之醫院示威，又通知記者到場
      報導，被告之行為不但會構成妨害聲請人自由權，且會貶
      損聲請人之名譽，至為明確。又被告未具體施行對聲請人
      妨害自由、破壞名譽行為之前，被告先以言語對聲請人為
      此項惡害之通知，難道還不算被告以加害聲請人自由、名
      譽之具體事實恐嚇聲請人？再議機關所為駁回再議理由之
      認定，顯有違背刑事訴訟法第一百五十五條第一項規定之
      論理法則與經經驗法則。
    4.再議機關另以被告之行為「屬心情激動之下所口出之情緒
      化、不理性之言語」等理由，認定被告所為與刑法上恐嚇
      危害安全罪之構成要件尚屬有間。惟上開駁回再議之理由
      不倫不類，不知所以。按恐嚇罪之成立有主觀故意要件與
      客觀恐嚇行為要件，只要被告對恐嚇之言語內容有所認識
      而為之，被告即應具備恐嚇罪之主觀故意要件。至於被告
      是否為情緒激動下才口出情緒化、不理性之言語，固可當
      做法院量刑之參考，但並不影響被告成立恐嚇罪之故意要
      件。除非被告因情緒激動因素已達於心神喪失程度，否則
      被告之犯罪行為並不會因情緒激動而阻卻違法。更何況整
      個事實經過是被告要藉此事端向聲請人強行要求給付五百
      萬元賠償金，被告才以恐嚇之詞相逼，被告並非不知自己
      行為在法律上之意義。被告行為當時之情狀，不值得同情
      。因為被告還刻意表示他不是在賣父親。被告顯然也知道
      其行為不當，所以刻意解釋不是在賣父親，但此地無銀三
      百兩，司馬昭之心，豈用明言？如果因情緒激動下口出惡
      言不算恐嚇，試想，改天被告又因情緒激動而出手打人、
      殺人，又該如何？將來法官對被告量刑時或許可以使用上
      開理由減輕，但如果被告對被害人恫稱要抬棺材到被害人
      營業處所示威之行為當做無罪之合法行為，以後如何禁絕
      類此惡行？換個立場而論，如果同樣情況發生在判決之司
      法人員與案件當事人間，可以容許嗎？再議機關徒因婦人
      之見而扭曲法律適用，強為被告開脫罪責，顯有違誤。
  (二)被告乙○○涉犯誹謗罪嫌部分：原不起訴處分與駁回再議之
    理由均認定被告乙○○所公然對不特定人傳述、散播足以貶
    損告訴人名譽之內容，符合刑法第三百十條第三項所規定「
    對於所誹謗之事，能証明其為真實」之要件，不罰。此項認
    定顯有錯誤。被告之父親固然在陽明醫院住院後翌日即因病
    情變化而死亡，但被告在陽明醫院門口對不特定人以擴音器
    大聲傳述之內容卻刻意強調「我老爸單純來這間醫院灌腸而
    已」，故意隱匿其父親之病情先前已由朴子長庚醫院醫師告
    知未立即住院會有危險之事實，且被告還特別指稱：「這間
    醫院會醫死人，千千萬萬不能住」。如果對被告不起訴之理
    由係認定被告所傳述上開內容屬實，豈非連偵查機關也認定
    聲請人之醫院千千萬萬不能住屬實？此項認定結果絕對不是
    事實，被告所傳述之內容也絕不是符合事實，因為聲請人之
    醫院每日住院、開刀並順利病癒出院之人數佔多數，至於因
    無法控制因素而不能順利之病人僅為少數，豈能因此容許被
    告刻意醜化聲請人之醫院為「千千萬萬不能住」之醫院？原
    不起訴處分之理由與駁回再議之理由完全忽略被告先以恐嚇
    手段要向聲請人強求五百萬元之事實，致未能認清被告誹謗
    行為只是被告對聲請人要求五百萬元之手段之一。被告之誹
    謗行為係出自妨害名譽之惡意，且所述內容並非事實。故被
    告犯行明確，原不起訴處分及駁回再議處分之理由均有錯誤
    ，爰具狀聲請交付審判云云。
五、查被告甲○○、乙○○就聲請人所指訴涉嫌恐嚇危害安全罪
    嫌部分均坦承渠等曾於九十七年三月四日晚上九時三十分許
    ，在陽明醫院三樓辦公室與聲請人丙○○商談賠償金之事實
    ，惟均堅詞否認有何恐嚇危害安全犯行，均辯稱：渠等沒有
    說要抬棺材或跟他們沒完沒了，渠等僅是強調陽明醫院必須
    給渠等一個答覆等語。另被告乙○○就聲請人所指訴其涉嫌
    誹謗罪嫌部分固坦承其於上揭時、地曾以擴音器叫喊「這間
    醫院會醫死人，千千萬萬不能住」等語，惟堅決否認有何誹
    謗犯行，其辯稱：伊有這麼說沒錯，但伊是去抗爭，況警察
    很快就到場制止，伊便停止抗爭等詞。
六、經查：
  (一)聲請人指訴被告二人涉犯恐嚇危害安全罪嫌部分：
    1.九十七年三月四日晚間九時三十分許，被告甲○○、乙○○二人為渠等父親郭大鸞於九十七年三月二日在陽明醫院
      就診後不治死亡乙事前往陽明醫院三樓辦公室與聲請人進
      行協調等情，此據被告甲○○、乙○○於警詢時及偵查中
      均供承不諱，亦與證人即聲請人丙○○及證人即陽明醫院
      專員王國安於警詢時及偵查中之證詞相符，並有該辦公室
      內監視錄影紀錄翻拍照片二幀（見偵查卷第24頁）附卷可
      稽，是此部分事實至為明灼，堪以認定。
    2.被告二人固矢口否認曾對聲請人稱要抬棺材或跟他們沒完
      沒了云云，然被告乙○○在上開協調當時曾對聲請人丙○○稱：「…你的醫院賠我五百萬，你這個醫院賠我五百萬
      ，我給你十二小時，給你回答我，從現在開始算起十二小
      時，到明天這個時間十點，你聽懂嗎？你如果沒有回答我
      ，我就跟你沒完沒了，我沒騙你哦。」（見警卷第18頁錄
      音譯文）；而被告甲○○在上開協調當時曾對聲請人丙○○稱：「院長啊，我說一句比較難聽的話，你如果沒解決
      也沒關係，我只要一個奇檬子，我也問過我朋友，記者也
      通知好了，我會叫來一副空棺，我會叫他來這裡示威，不
      是只有這樣而已喔。」（見警卷第19頁錄音譯文）等情，
      則據聲請人於警詢時及偵查中指述明確，核與證人王國安
      警詢時及偵查中之證述相符，並有當時錄音譯文二紙（見
      警卷第18頁、第19頁）在卷可憑，故堪認被告二人於上開
      時、地曾對聲請人口出上開言詞內容無誤。
    3.惟按刑法第三百零五條之恐嚇罪，所稱以加害生命、身體
      、自由、名譽、財產之事，恐嚇他人者，係指以使人生畏
      怖心為目的，而通知將加惡害之旨於被害人而言。觀諸被
      告被告乙○○在上開協調當時對聲請人所稱：「…你的醫
      院賠我五百萬，你這個醫院賠我五百萬，我給你十二小時
      ，給你回答我，從現在開始算起十二小時，到明天這個時
      間十點，你聽懂嗎？你如果沒有回答我，我就跟你沒完沒
      了，我沒騙你哦。」等詞之情狀及語意，其係與醫院間發
      生醫療糾紛後進行協調當時表明要求聲請人在一定期限內
      承諾賠償其損害，否則將「跟你（聲請人）沒完沒了」之
      意，其用語固屬強硬；然「跟你沒完沒了」乙詞，在一般
      用語之理解上尚無特定「加害生命、身體、自由、名譽、
      財產」之意涵，是客觀上僅得以理解為表意人欲與聲請人
      為系爭糾紛周旋到底之意，至其是否已對聲請人表明將來
      欲以「法律所不容許之惡害」相加，則未臻明確。再觀諸
      被告甲○○在上開協調當時對聲請人丙○○所稱：「院長
      啊，我說一句比較難聽的話，你如果沒解決也沒關係，我
      只要一個奇檬子，我也問過我朋友，記者也通知好了，我
      會叫來一副空棺，我會叫他來這裡示威，不是只有這樣而
      已喔。」等詞之情狀及語意，其係與醫院間發生醫療糾紛
      後進行協調當時表明若未能以協調方式解決系爭糾紛，則
      將通知記者並至醫院抬棺示威之意，固亦屬強硬用語；然
      被告甲○○所稱欲「通知記者」及「至醫院抬棺示威」之
      計畫，縱然將來付諸實行，其客觀上亦僅屬對外昭告聲請
      人所開設之醫院與病患家屬間存有醫療糾紛之方式，對於
      開設醫院之聲請人而言固不樂見發生醫療糾紛之事實廣為
      人知，惟上揭行為並不必然達到不法侵害聲請人之「生命
      、身體、自由、名譽、財產」程度，屆時被告二人若有實
      際實施侵害聲請人法益之行為，仍須依具體情形負擔刑責
      ，是尚難僅以上開抽象計畫之表明即逕指為其屬刑法第三
      百零五條所禁止之惡害通知。
    4.被告二人上開言詞既尚難遽認屬刑法第三百零五條恐嚇罪
      所定之惡害通知，原不起訴處分以被告二人恐嚇對象為「
      財團法人」陽明醫院認犯罪嫌疑不足，固對於聲請人所營
      醫院組織定性有所誤解；駁回再議處分以被告二人上開言
      詞，屬心情激動之下所口出之情緒化、不理性之言語，認
      定被告二人所為與刑法上恐嚇危害安全罪之構成要件尚屬
      有間，其理由構成固與本院上開說明未全然一致，然原不
      起訴處分及駁回再議意旨認定被告二人此部分行為不構成
      恐嚇危害安全犯行之結果，則尚無可議。
  (二)聲請人指訴被告乙○○涉犯誹謗罪嫌部分：
    1.被告乙○○於九十七年三月五日下午二時許，至陽明醫院
      一樓大門，以自備之擴音器對不特定之來往多數行人，大
      聲叫喊「這間醫院會醫死人，千千萬萬不能住」、「我老
      爸單純來這間醫院灌腸而已，也給他們醫死」等語，此為
      被告乙○○於警詢時及偵查中均坦承不諱，核與聲請人於
      警詢時及偵查中指訴情節相符，並有錄音譯文乙份（見警
      卷第22頁）、錄影紀錄翻拍照片六幀（見偵查卷第21頁至
      第23頁）在卷可稽，是此部分事實固堪認定。然被告乙○○則堅詞否認有何妨害名譽犯行，故此部分應予審究者厥
      為：被告乙○○表達上開言論有無刑法第三百十條第三項
      或同法第三百十一條所定不罰之情形？
    2.按言論自由雖為人民之基本權利，憲法第十一條有明文保
      障，國家應給予最大限度之維護，俾其實現自我、溝通意
      見、追求真理及監督各種政治或社會活動之功能得以發揮
      。惟為兼顧對個人名譽、隱私及公共利益之保護，法律尚
      非不得對言論自由依其傳播方式為合理之限制。刑法第三
      百十條第一項及第二項誹謗罪即係保護個人法益而設，為
      防止妨礙他人之自由權利所必要，符合憲法第二十三條規
      定之意旨。至刑法同條第三項前段以對誹謗之事，能證明
      其為真實者不罰，係針對言論內容與事實相符者之保障，
      並藉以限定刑罰權之範圍，非謂指摘或傳述誹謗事項之行
      為人，必須自行證明其言論內容確屬真實，始能免於刑責
      。惟行為人雖不能證明言論內容為真實，但依其所提證據
      資料，認為行為人有相當理由確信其為真實者，即不能以
      誹謗罪之刑責相繩，此觀司法院大法官釋字第五零九號解
      釋闡述甚詳。準此，堪認誹謗行為所引起的社會爭議，係
      屬典型的基本權衝突問題；蓋此際表意人所得向國家主張
      之言論自由防禦權，將與人格名譽受侵害者所得要求國家
      履行的基本權保護義務發生衝突。面對此項難題，立法者
      一方面必須給予受到侵擾的人格名譽權益以適當之保護，
      滿足國家履行保護義務的基本要求，他方面亦須維持言論
      自由的適度活動空間，不得對其造成過度之干預限制，而
      刑法第三百十條第三項及同法第三百十一條之規定即屬立
      法者解決此基本權衝突所為之價值決定。故法院在審理個
      案、適用上開法律規定時，則應具體衡量案件中法律欲保
      護的法益與相對的基本權限制。
    3.被告乙○○之父親郭大鸞於九十七年三月一日，因腹痛至
      陽明醫院掛號看診，經該院看診醫師安排住院後，旋於翌
      日即同年三月二日上午八時五十五分許，因胃臟穿孔性潰
      瘍合併急性腹膜炎而不治死亡之事實，業據檢察官相驗無
      訛，並有九十七年度相字一八六號相驗卷宗影本可憑。衡
      酌被告乙○○作為病患家屬之身分，相對於具有醫療專業
      之聲請人而言，被告乙○○對於其父親在上開極短時間內
      病情惡化致死之結果歷程其資訊並不對等且難認充分，是
      其基於對上開其父親在就醫後極短時間內即不治死亡客觀
      事實之認知，以非專業人士之病患家屬身分質疑其父親死
      亡與該醫院之疏失有關，即難謂悖於常情。縱其無力證明
      「這間醫院會醫死人」、「我老爸單純來這間醫院灌腸而
      已，也給他們醫死」等語之言論內容為真實，然依上開客
      觀情狀，其仍屬具有相當理由確信其言論內容為真實無誤
      。且觀諸被告乙○○於上開時、地所為之言論內容，其中
      「千千萬萬不能住」等詞，顯屬於被告乙○○之個人意見
      與評論，並非傳述具體之事實，此部分本為言論自由所保
      障之範圍；而其餘言詞內容固係傳述該醫院具有疏失且與
      其父親之死亡具有因果關係之具體事實，然衡酌醫療院所
      之醫療品質、專業技術等節，攸關社會大眾生命、身體健
      康之公共利益，非屬僅涉及私德而與公共利益無關之事項
      ，從而，被告乙○○上開言論之表達即屬刑法第三百十條
      第三項所定之情形。是原不起訴處分及駁回再議處分均認
      被告上開行為係屬言論自由所保障之範圍，尚難以刑法誹
      謗罪相繩，即無不合。
    4.至聲請交付審判意旨認：如果對被告不起訴之理由係認定
      被告所傳述上開內容屬實，豈非連偵查機關也認定聲請人
      之醫院千千萬萬不能住屬實？此項認定結果絕對不是事實
      ，被告所傳述之內容也絕不是符合事實，因為聲請人之醫
      院每日住院、開刀並順利病癒出院之人數佔多數，至於因
      無法控制因素而不能順利之病人僅為少數，豈能因此容許
      被告刻意醜化聲請人之醫院為「千千萬萬不能住」之醫院
      云云，然按刑法第三百十條第三項之規定，係屬立法者解
      決上開表意人與人格名譽受侵害者間基本權衝突所為之價
      值決定，業如上述，其係基於憲法保障言論自由之初衷，
      衡量追求客觀真實之成本及公共利益之關聯性後，所制定
      之折衷標準，縱使法院依此規定肯認被告具有相當理由確
      信其言論內容為真實，亦僅在依上開規定及司法院大法官
      解釋意旨緩和被告自證其言論內容真實之義務，而認其該
      表意行為尚不應以嚴峻之刑罰相加而已，此際由具體適用
      之結果對於聲請人之基本權保障程度或有所退縮，然並非
      意味法院亦肯認被告所表達之言論內容必然符合客觀真實
      ，是上開聲請交付審判意旨，容有誤會，附此敘明。
七、綜上所述，本件上開不起訴處分及駁回再議理由暨事證，既
    經本院調閱上開卷證核閱屬實。而聲請交付審判之理由，就
    偵查中所曾顯現之證據已經本院說明尚難為被告不利認定之
    理由。聲請意旨仍執前詞，對於原處分加以指摘而聲請交付
    審判，自無理由，應予駁回。
八、依刑事訴訟法第二百五十八條之三第二項前段，裁定如主文
    。
中    華    民    國    98    年      6    月   30    日
                   刑事第五庭 審判長法  官  蔡廷宜
                                    法  官  啟夫
                                    法  官  曾宏揚
上列正本證明與原本無異。
本件不得抗告。
中    華    民    國    98    年      6    月   30    日
                                    書記官  陳慶昀


司法院資訊處製作；財團法人民間司法改革基金會備份。
